【裁判字號】    94,上更(一),143
【裁判日期】    951011
【裁判案由】    搶奪
【裁判全文】
臺灣高等法院高雄分院刑事判決     94年度上更(一)字第143號
上  訴  人  臺灣高雄地方法院檢察署檢察官
上  訴  人
即  被  告  甲○○
選任辯護人  洪仁杰  律師
上列上訴人因被告搶奪案件，不服臺灣高雄地方法院90年度訴字
第166 號中華民國91年4 月16日第一審判決（起訴案號：臺灣高
雄地方法院檢察署89年度偵字第7255號），提起上訴，判決後，
經最高法院發回更審，本院判決如下：
    主  文
原判決撤銷。
甲○○無罪。
      理  由
一、公訴意旨略以：被告甲○○與現役軍人庚○○共同基於意圖
    為自己不法所有之概括犯意，擬伺機行搶路人財物花用，先
    於民國89年3月17日晚間8時50分許，由庚○○騎乘其胞姊孫
    秀榕所有未懸掛車牌之寶藍色機車（車牌號碼為：JTL-403
    號），後載被告甲○○，沿途尋找作案目標，行經高雄縣鳳
    山市○○○路與龍成路附近之巷口時，見婦女丙○○隻身步
    行，認有機可趁，即騎車欺近丙○○，旋由後座之甲○○出
    手搶取丙○○所有之皮包1 只（內有丙○○自小客車駕照、
    健保卡、花旗銀行信用卡、鑽戒、現金新臺幣1,300 元、臺
    台灣區中小企業銀行面額約2,500餘元支票，以及NOKIA行動
    電話1 支，共計價值約25萬元），因丙○○驚覺拉扯，甲○○仍強行拉走皮包，致丙○○跌倒，受有右肩胛骨斷裂之傷
    害（傷害部分未據被害人提出告訴）。甲○○、庚○○2 人
    食髓知味，復利用上開手法，於同年月26日下午1 時25分許
    ，在高雄市○鎮區○○街35號前，見婦女乙○○○獨自騎乘
    機車，庚○○乃騎車自乙○○○左後方接近，甲○○猝然出
    手搶取乙○○○所有置於胸前之皮包1 只（內有乙○○○私
    章、身分證、健保卡以及現金2 萬元），得手後，加速轉往
    保泰路方向逃逸，嗣經乙○○○沿路追趕並報案，於同日下
    午1 時40分，在高雄縣鳳山市○○○路與龍成路口，當場查
    獲甲○○及庚○○。因認被告甲○○涉有刑法第325條第1項
    搶奪罪嫌。
二、按犯罪事實應依證據認定之，無證據不得認定犯罪事實，刑
    事訴訟法第154 條第2 項定有明文。又「認定犯罪事實所憑
    之證據，雖不以直接證據為限，間接證據亦包括在內；然無
    論直接或間接證據，其為訴訟上之證明，須於通常一般之人
    均不致於有所懷疑，而得確信其為真實之程度者，始得據之
    為有罪之認定，倘其證明尚未達到此一程度，而有合理性懷
    疑之存在時，事實審法院復已就其心證上理由予以闡述，敘
    明其如何無從為有罪之確信，因而為無罪之判決者，亦不得
    遽以自己片面之觀點，遽指其為違法」，最高法院76年度台
    上字4986號著有判例，故最高法院對檢察官舉證責任中之說
    服責任，亦要求必須證明犯罪要件到確信為真實即「無庸置
    疑」之程度，如仍有「合理懷疑」非被告所為者，即應為被
    告無罪之判決。
三、公訴人認被告有上揭犯行，係以證人即被害人丙○○、乙○○○一再指證不移，而被害人與被告素無仇怨，無一致羅織
    事實構陷被告入罪之必要；另證人己○○及少年廖００（姓
    名、年籍詳卷）雖曾自白其2 人行搶乙○○○之皮包，然經
    檢察事務官會同雙方重建現場，被害人乙○○○仍堅稱非己○○、廖００搶其皮包，被告與庚○○才是搶嫌等語，為其
    主要論據。訊據上訴人即被告甲○○堅決否認有上揭犯行，
    辯稱：我未與庚○○搶奪他人財物，是丙○○、乙○○○指
    認錯誤，89年3 月17日晚間8 時50分許，我是在家中看電視
    ，由我父親指導如何蓋選票，其後約9 點10分許，我受弟弟
    及友人賴宗庭之邀約外出打撞球，直至翌日凌晨3 時始回家
    ；89年3 月26日上午10點20分許，庚○○騎機車至我家中載
    我至賴羿蓁家中，與賴羿蓁、高雅虹2 女會合，4 人分騎2
    台機車去吃早餐，並陪高雅虹配眼鏡等，約中午12時許，4
    人一起到達金銀島購物中心，除逛街外並一起吃點心，吃完
    後4 人於下午1 時10分左右一起出發騎往我母親所經營位於
    南正二路與龍成路口之黑輪攤，約下午1 時25分左右到達，
    4 人一起騎機車及逛街期間，均未曾互相離開視線，亦未參
    與任何搶案等語。經查：
壹、程序方面
    證人己○○、廖００於警詢、偵查；證人戊○○、庚○○於
    警詢陳述之證據能力：
    按依修正後刑事訴訟法施行法第7 條之3 規定：「中華民國
    92年1 月14日修正通過之刑事訴訟法施行前，已繫屬於各級
    法院之案件，其以後之訴訟程序，應依修正刑事訴訟法終結
    之。但修正刑事訴訟法施行前已依法定程序進行之訴訟程序
    ，其效力不受影響。」，而92年2 月6 日修正公布之刑事訴
    訟法，業於同年9 月1 日施行，本件係於90年1 月16日修正
    刑事訴訟法施行前繫屬於原審法院，此有原審法院收文章蓋
    於臺灣高雄地方法院檢察署90年1 月15日雄檢茂呂89偵7255
    字第582號送審函可稽（見原審卷第1頁）。本件證人證人己○○、廖００於警詢、偵查之供述筆錄、證人戊○○、庚○○於警詢之供述筆錄，均係修正刑事訴訟法施行前依當時之
    法定程序所製作取得之證據，且當事人及辯護人均未爭執其
    等之證據能力，其證據能力不因修正刑事訴訟法實施而受影
    響，均有證據能力。
貳、實體方面
(一)、本案係因被害人乙○○○指認被告與庚○○為行搶之歹徒，
    經警方將被告及庚○○帶往警局，並通知轄區內曾報案遭搶
    被害人來警局指認，被害人丙○○即指認被告為行搶之歹徒
    。故本案首應審究者為被告及庚○○是否為行搶乙○○○之
    歹徒。查本案係於偵查中，有證人戊○○（化名黃先生）向
    警方檢舉其住家附近水溝中有搶奪之贓物為證人己○○所丟
    棄，經警調查發現該贓物乃乙○○○遭搶奪之物，而請檢察
    官偵辦，並借提另案因強盜、搶奪案在押之己○○訊問，己○○於警詢時坦承確有犯該件搶奪案，並供出共犯為少年廖
    ００，少年廖００於警詢時亦坦承與己○○共同行搶乙○○○之皮包，此有黃先生、己○○、廖００之警詢筆錄可稽（
    89年度偵字第8547號卷第94至95頁、100 至102 頁；高港警
    刑字第0890200512號影印卷第3至5頁），並據證人即承辦該
    檢舉案之警員辛○○一再證述甚詳，因而發生被害人乙○○○遭搶案，一案二破之情形。
(二)、證人己○○不僅於其涉犯搶奪案件之警詢、偵查中承認搶奪
    被害人乙○○○之財物，其因坦承搶奪被害人乙○○○之財
    物，經檢察官與其所犯其他強盜、搶奪犯行一併提起公訴，
    於該案審理中（即臺灣高雄地方法院89年度訴字第1307號）
    ，證人己○○於89年6 月13日、6月28日、7月12日、8月8日
    、9 月22日庭訊時均一再坦承犯下該件搶奪案（見89年度訴
    字第1307號影印卷第1頁、第6頁、第10頁、第12頁正、背面
    、第29頁正、背面），其於本案偵查中，經檢察官借提訊問
    ，於89年8月7日、同年11月29日亦坦承搶奪被害人乙○○○
    財物（見89年度偵字第7255號偵查卷第50頁背面、51頁、第
    52頁、第69頁正、背面）。於89年6 月22日，臺灣高雄少年
    法院借提其與少年廖００、被害人乙○○○對質時，亦以證
    人身分具結指稱其確與廖００共同犯下該件搶奪案件（89年
    度少調字第1219 號影印卷第7頁）。少年廖００因己○○供
    出其為該件搶奪案之共犯，於89年6月2日警詢時即坦承犯下
    該案，經警於同日移送檢察官複訊，其亦坦承犯下該案，經
    檢察官於同日移送少年法院，其仍坦承犯下該案而遭收容，
    於收容期間，廖００於同年6月22日、8月1日、8月14日庭訊
    時均一再坦承犯下該件搶奪案，於8月14日責付後，於同年9
    月5 日、10月26日庭訊時仍坦承犯下該件犯行（高港警刑字
    第0890200512 號卷第3至5頁；本院上更(一)卷第85至108頁）
    ，故證人己○○於其被訴強盜等案件，自90年4月4日審理時
    開始翻異前供，改稱其未搶奪被害人乙○○○財物前，在面
    對不同訊問者前，至少已有10次坦承犯下該案。證人廖００
    於91年4月2日本案原審以證人訊問時（原審卷第146頁至148
    頁），翻異前供，改稱其未參與該案前，已有8次坦承犯下
    該案。而且證人己○○與廖００坦承由己○○騎乘藍色機車
    ，搭載廖００，由廖００下手行搶乙○○○背在身上之黑色
    皮包，內有2萬餘元現金之情節，及2人得手後，如何前往己○○之友人戊○○住處，取出皮包當場分贓之經過情形，與
    證人即被害人乙○○○指述之主要內容均相吻合，而無矛盾
    或不符合之情形，亦與證人戊○○指證己○○、廖００曾在
    某日中午至伊住處，取出1 只女用黑色皮包分贓之情節（89
    年度偵字第8547號卷第94頁反面）相符。而警方根據證人戊○○之檢舉，而在戊○○住處附近水溝取出遭丟棄之皮包，
    並檢視皮包內之證件，而查出乙○○○為被害人，再將贓證
    物置於原處，借提己○○查證，並在未告知己○○贓證物放
    置地點之情形下，由己○○帶同再前往取出贓證物，亦據證
    人即承辦警員辛○○於本院上訴審理及本院審理時結證甚詳
    （本院上訴卷第80頁、本院95年9 月20日審判筆錄第4至6頁
    ），並有己○○帶同警方起出皮包之照片2 紙附於本院卷可
    憑。又公訴人為釐清案情，請檢察事務官借提己○○、帶同
    廖００與乙○○○至發生搶案現場模擬重建現場，結果己○○、廖００供稱之尾隨、搶奪、逃逸路線及方向，均與乙○○○供稱其遭搶奪之行經路線相符，亦有該勘驗筆錄可稽（
    89年度偵字7255號卷第69頁正背面）。
(三)、惟證人己○○、廖００於本件原審審理時即均開始翻異前詞
    ，改證稱未行搶乙○○○，證人己○○並稱：係警察叫伊承
    認，倘承認就給500 元，不承認會打伊等語（原審卷第143
    頁），證人廖００則稱：警詢承認行搶，係因己○○說要結
    案，要伊承認，他說伊未滿18歲承認應該沒事，在少年法院
    承認，係因當時伊遭收容，與己○○一起出庭，他叫伊承認
    等語（原審卷第147 頁）；且被害人乙○○○又一再指稱搶
    嫌為被告與庚○○，絕非己○○、廖００一語，則應審究者
    為: 1.證人己○○、廖００之前坦承共同行搶乙○○○各等
    語是否屬實。2.被害人乙○○○有無誤指認被告及庚○○為
    搶嫌之可能。查：
(1)、戊○○係於89年5 月25日以黃先生名義檢舉己○○涉犯本件
    搶奪案，而己○○係於89年4 月14日因強盜罪遭收押於看守
    所，有其在監在押資料表可稽，故證人戊○○檢舉己○○涉
    犯本件搶奪案時，己○○已遭收押40餘日，嗣警方於89年5
    月31日提訊己○○，己○○供出共犯為廖００，少年廖００
    於89年6 月2 日為警傳訊時即坦承犯下該案，經警於同日移
    送檢察官複訊，其亦坦承犯下該案，檢察官於同日移送少年
    法院，其仍坦承犯下該案而遭收容，於收容期間，廖００於
    同年6 月22日、8 月1 日、8 月14日庭訊時均一再坦承犯下
    該件搶奪案，已如前述，則證人戊○○檢舉己○○時，己○○在押，證人戊○○與己○○應無串證之機會，另證人己○○供出廖００時，證人己○○在押，證人廖００於89年6 月
    2 日警詢、檢察官偵查、少年法院法官第一次訊問前，亦均
    無與己○○串供之機會，而證人戊○○不認識廖００，此業
    據證人戊○○於本院證述在卷（本院95年9 月20日審判筆錄
    第11頁），故亦不可能事先與廖００串供，乃證人廖００到
    案後，所供搶奪情節均與己○○供述之情節相符，衡情若非
    2 人親身經歷，在未有機會串供之情形下，怎可能供述之案
    情會一致。尤其證人廖００於89年6月2日檢察官偵查時供稱
    ：「（搶到東西如何分）各分一半，共搶到2 萬多元，在戊○○家裡分錢」「（有無分錢給戊○○）有，我們各給他5
    百元，共1 千元，他知道是搶來的贓款」等語（高港警刑字
    第0890200514號影印卷第15、16頁），故廖００於89年6月2
    日即供出其與己○○各拿5 百元給戊○○之細節，另己○○
    於89年6 月22日臺灣高雄少年法院訊問時，亦供稱分贓時伊
    有拿5 百元給戊○○等情（臺灣高雄少年法院89年度少調字
    第1219號影印卷第6 頁正反面），又臺灣高雄少年法院於89
    年10月30日向臺灣屏東戒治所單獨借提戊○○訊問，證人戊○○坦承己○○、廖００分贓時，其有拿到1 千元等語（臺
    灣高雄少年法院89年度少調字第1219號影印卷第24頁正反面
    ），3 人所供均屬一致，顯見證人己○○、廖００供述共同
    行搶乙○○○等語，應屬事實。
(2)、又證人己○○所指稱遭警員威脅利誘一節，為承辦警員辛○○於本院上訴審審理時所否認（本院上訴卷第76、77頁），
    且己○○不僅於警詢時自白，於警詢後，面對檢察官、法官
    之以被告或證人身分約9 次之訊問，亦均坦承犯行，若其於
    警詢時係遭威脅利誘而自白犯罪，早於檢察官或法官初次訊
    問時即翻供，豈有仍一再坦承之理﹖又己○○指稱與廖００
    一起在囚車上，要廖００承認，廖００亦稱己○○要其承認
    有本件犯行云云，然其2 人最早同囚車出庭，應係89年6 月
    22日臺灣高雄少年法院同時提訊其2 人，但廖００在89年6
    月2 日，在未與己○○同時出庭前，亦未與己○○有串供機
    會下（己○○於89年4 月14日已遭收押中），已在警詢、檢
    察官偵查、少年法院法官訊問下，3 次直承犯下本件搶案，
    廖００顯非己○○之唆使始坦承犯案，故己○○、廖００翻
    異前供之說詞，與事實不符，自不足信。
(3)、被害人乙○○○於原審審理時指稱：「他們搶我之後，我想
    去找看看搶嫌，因搶嫌他們從瑞城街騎到保泰路右轉五甲國
    中，我騎到那裡就沒有看到他們了，我就想去釣蝦場找看看
    ，我進去看一看之後要推機車走時，他們剛好騎機車從我後
    面經過停在釣蝦場那裡的黑輪攤，所以我打電話告訴我先生
    去五甲派出所報警，警察還沒到之前，坐在後座的人（指甲○○）就已經先走了，只剩騎機車的人（指庚○○）在那裡
    」（原審卷第102 頁）等語，其於軍事檢察官偵訊時，亦證
    稱：「我追到五甲國中就看不到蹤影」、「我追丟之後認為
    應該在附近，但卻看到那2 人坐在南正二路及龍成路之攤販
    ，我記得非常清楚，我一看到他們後很緊張，即趕快報警，
    並在南正二路上等警察來，再帶警察於攤販將其（指庚○○
    ）逮捕，當時甲○○已離去」（軍事法院檢察署卷第25頁正
    、背面），被告於軍事檢察官偵訊時供稱：「一進入店內，
    因母親叫我去載哥哥回店內幫忙，我隨即離去」（軍事法院
    檢察署卷第31頁背面），故庚○○載被告到黑輪攤後，被告
    （另騎他輛機車）隨即離去，警員到現場逮捕庚○○時，被
    告並不在場，警員丁○○於本院上訴審審理時證稱當時甲○○在現場，應是記憶有誤。由以上情況，可知被告、庚○○
    於為警查獲前，並不知被害人乙○○○有追趕至黑輪攤，衡
    情若是其2 人行搶，對該贓證物應無特別找地點藏放之必要
    ，如尚未分贓，該皮包最有可能藏放處為機車之置物箱內（
    乙○○○在現場監看，並未指稱有看到被告、庚○○有手拿
    皮包），若已分贓，並將皮包連同證件丟棄，則被害人乙○○○遭搶2 萬餘元，在庚○○身上或其機車上應會查到1 萬
    餘元之贓款，然被告2 人為警查獲時，尤其是庚○○及其機
    車，均未離開黑輪攤現場，然警員到現場查獲庚○○時，並
    未在庚○○身上或機車查到任何贓證物，至被告住處搜查，
    亦未查得贓物，業據證人丁○○警員於本院上訴審證述在卷
    （本院上訴卷第81頁），故本件依被害人乙○○○指證其追
    趕歹徒之情形，歹徒只是短暫離開其視線，隨即又出現，警
    員應可人贓俱獲，乃於查獲時，竟未查到任何贓證物，其是
    否指證無誤，已不無可疑。至於證人乙○○○於偵查及原審
    時指稱：搶奪之歹徒所騎機車沒有懸掛車牌，是寶藍色機車
    ，坐後座歹徒的頭髮有染紅紅的等語（89年度偵字第7255號
    卷第62頁；原審卷第102 頁），雖適與被告當時所乘未懸掛
    車牌之寶藍色機車及被告頭髮曾經染色之特徵合，此有被
    告於案發之初騎機車拍攝之照片2 張在卷可憑（鳳警刑移字
    第501 號卷第16頁），然因被害人乙○○○係先在高雄縣鳳
    山市○○○路與龍成路口發現被告與庚○○後，認定渠2 人
    即係行搶之歹徒，再打電話委其配偶報警，並且在警方抵達
    現場之前，被害人乙○○○一直在旁緊盯被告及庚○○之動
    向，則被害人乙○○○在長時間觀察被告及庚○○狀況下，
    對其等身體及機車特徵，自必印象深刻，而且廖００於臺灣
    高雄少年法院亦供述作案前，已預先將機車車牌卸下等語（
    89 年度少調字第1219號卷第6頁反面），與被害人乙○○○
    上開關於機車特徵之所述亦相符合，故尚難以被害人乙○○○正確描述被告染髮及被告當時騎乘機車之特徵，即認其指
    稱被告與庚○○行搶一事為真實。
(4)、被告於案發當天在警詢時即供稱：案發時伊與庚○○及另2
    名女子在一起，並指出該2 名女子姓名分別為賴羿蓁、高雅
    虹等語（鳳警刑移字第501 號卷第2 頁、4 頁反面）。證人
    即共犯庚○○於案發當天警詢時亦供稱：案發時伊與甲○○
    共騎一輛機車，另有2 名女子共騎一輛機車在一起，伊等4
    人從高雄市金銀島出發，經過游泳池旁，轉一條小路，再轉
    至保泰路轉南正二路，該2 名女子先到達，其與甲○○隨後
    離她們幾步就到達了，該2 名女子姓名分別為賴羿蓁、高雅
    虹等語（同上卷第6 、8 頁正反面）。與被害人乙○○○於
    軍事檢察官偵查時證稱：「我在路旁看到孫、周2 人正停在
    攤販前準備進入攤販，但已有2 位女孩在店內」等語（軍事
    法院檢察署卷第25頁背面）相符。該2 名女子經查明為賴羿
    蓁、高雅虹。且證人賴羿蓁於被告及庚○○被查獲當天，在
    警詢時即證稱：伊與高雅虹共騎一輛機車，庚○○與甲○○
    共騎一輛機車，從高雄市金銀島返回龍成路與南正二路口，
    伊等從游泳池旁轉至瑞祥國中後門，後左轉保泰路再右轉至
    龍成路與南正二路口，2 輛機車先後到達龍成路與南正二路
    路口之攤販處等語（同上警卷第13頁反面）。證人賴羿蓁、
    高雅虹於軍事檢察官偵查中，亦一致證稱：4 人於89年3 月
    26日13時10分許，分乘兩輛機車，以時速約40公里行進，自
    金銀島大賣場，沿瑞春街、保泰路行駛，約在13時25分許到
    達，其間交互領先並未離開視線等語（軍事法院檢察署第34
    頁正、背面、第37頁正、背面）。故被告未涉及本件搶奪案
    ，亦有證人賴羿蓁、高雅虹之證詞可資佐證。雖軍事檢察官
    履勘現場，該路線經實際測量僅約1 千6 百50公尺，若以每
    小時45公里之時速行進，僅約費時3 分鐘，此有該署89年4
    月14日現場履勘筆錄附該卷可稽，似與賴、高2 女證稱渠等
    行進花費近15分鐘不符，然證人賴羿蓁、高雅虹確與被告、
    庚○○共乘機車出遊並先後一起返回龍成路與南正二路路口
    ，賴、高2 女於與周、孫2 男騎車返回途中，並無看見周、
    孫2 男有離開視線之情形，已證述如上，至其等行車時間長
    短，只是大致之判斷，並不能以其等供稱行車時間較正常行
    車時間較長，即認賴、高2 女之證詞不足採，故被告未涉及
    本件搶案，有賴、高2 女可以作證，該2 女於被告及庚○○
    被查獲時，即為被告及庚○○於警詢時舉為有利之證人，並
    非事後臨訟中特地找出之證人，益徵2 女證詞之可信。
(5)、又被害人乙○○○並非自始至終緊追搶嫌，未離開視線，而
    係跟丟後，在附近徘徊時，看到被告及庚○○2 人騎機車到
    達黑輪攤，即認渠2 人為搶嫌而報案查獲，已如前述，故被
    害人乙○○○是否在後追趕搶其財物之己○○、廖００，於
    跟丟後，適庚○○及被告出現在其眼前，而誤認被告及庚○○2 人為搶奪其財物之人，不無可能。且依乙○○○指證其
    追趕歹徒之情形，歹徒只是短暫離開其視線，隨即又出現，
    若周、孫2 人是搶嫌，警員應可人贓俱獲，乃於查獲時，在
    周、孫2 人及所騎乘之機車上，竟未查到任何贓證物，益徵
    乙○○○有指證錯誤之可能。
(6)、綜上所述，證人己○○、廖００搶奪乙○○○之財物，有己○○、廖００多次之自白，其等之自白不僅互核相符，經檢
    察事務官重建現場，林、廖2 人如何尾隨、下手搶奪、逃逸
    之路線，亦與被害人乙○○○指稱被搶奪之經過相符，而林
    、廖2 人搶奪後在戊○○家分贓，並將搶得之皮包丟棄，經
    戊○○向警方檢舉，果起出乙○○○之皮包及證件，警方借
    訊己○○，己○○亦帶警方於丟棄地點再起出該皮包，為警
    員辛○○證述在卷，又己○○於本院又改證稱確與廖００共
    同行搶乙○○○，亦如前述；反之，乙○○○指認被告與庚○○2 人涉及搶奪，除其一再之指證外，並無其他證據足以
    佐證其指證無誤，而乙○○○之指認並非無瑕疵，而有指認
    錯誤之可能，亦如上述，是被告辯稱伊未搶奪乙○○○皮包
    一語，應足採信。
(7)、另被害人丙○○於89年3 月17日晚上8 時50分遭搶，其於89
    年3 月19日警詢筆錄供稱：「當時我參加宴會後，走路要去
    開車，就有2 名歹徒，都很年輕，約10幾歲，後座歹徒，蓄
    短髮，圓臉，把我黑色手提包搶走，2 人乘乙輛機車，顏色
    、廠牌、車號均不詳，我因被拉扯跌倒，致右肩胛骨斷裂受
    傷住院」等語（鳳警刑移字第501 號卷第9 頁正反面），嗣
    被告、庚○○於89年3 月26日遭警逮捕，警方於當日通知丙○○前往指認，丙○○供稱：「警方所查獲之2 名搶嫌甲○○與庚○○，我能確認於89年3 月17日20時50分許在高雄縣
    五甲二路564 巷與龍成路34巷口下手搶奪我皮包財物，就是
    甲○○，因為當時就是甲○○坐在後座，他下手搶奪皮包，
    並有回頭看我，我印象很深刻，所以我能確定係他搶奪我皮
    包，而騎車之搶嫌，頭髮很短，我記得不很清楚，但很像庚○○」等語（同上警卷第10頁反面）。故被害人丙○○係於
    其遭搶後第9 日到警局指認被告為搶嫌，而被告當時已遭被
    害人乙○○○指稱為搶嫌。
(8)、按在美國警界，除因嫌疑人係在犯罪現場或其附近當場逮捕
    ，得使用「當面指認」，立即使被害人或目擊者一對一當面
    指認嫌疑人者外，因體認單一指認之錯誤率甚高，為確保指
    認程序能符合心理學之認知、記憶原理，提高指認的正確性
    ，皆以「列隊指認」為主，其主要指認法則有：列隊指認
    程序的被指認人，包括被疑者在內不得少於5 人，最好以6
    人實施。所有參與列隊指認程序之他案犯人，必須與本案
    嫌疑人同性別、同人種、同樣年齡，且必須與本案嫌疑人具
    有相似身高、體重、膚色、髮型、髮色。所有參與列隊指
    認的犯人，必須身著同樣的服裝。嫌疑人必須以隨機列隊
    方式供指認，不得把嫌疑人排列於經暗示的特定位置。對
    於每個參與被列隊指認之人，應給予同樣指示，不得單就某
    一特定被指認人，令其為某種指示動作，如為辨識被指認人
    口音，而令其口述：「手舉起來」時，或為辨識被指認人體
    型或背影而命其帶面罩、轉身時，皆應令列隊之被指認人逐
    一為之。在德國經由學說理論的探討及實務界之運作經驗，
    皆認目擊證人之指認，對法院是具有極大證明力的證據，故
    錯誤的指認會產生極重大的後果，惟人類之記憶，卻又如此
    容易受到誘導及干擾，因此共同歸納出下列重要的列隊指認
    法則：被指認應為「選擇式」的指認，不得為單一指認。
    指認前應由指認人先行陳述嫌疑人之特徵。供選擇指認
    之數人，在外形上不得有重大的差異。指認前不得有任何
    可能誘導的安排出現。指認前必須告訴指認人，真正的犯
    罪嫌疑人，不一定在被指認的行列中。如未依照上開原則所
    為之指認，應認無證據能力。我國刑事訴訟法對嫌疑人指認
    之程序並無規定，故司法警察之嫌疑人指認程序，皆使用一
    對一的當面指認，甚至是在司法警察機關誘導下實施指認，
    不僅減低目擊證人指認之正確性，更可能導致誤判（以上文
    字係摘錄自最高法院學術研究會編印之「刑事訴訟起訴狀一
    本主義及配套制度法條化研究報告」下冊第三篇「人犯之指
    認」一文）。本件被害人丙○○到警局指認被告、庚○○時
    ，是由被害人丙○○直接對被告、庚○○為一對一之指認，
    並無與其他人同時被指認，為警員丁○○於本院上訴審審理
    時證述在卷（本院上訴卷第83頁、84頁）。查被害人丙○○
    係夜間在街上遭搶奪，歹徒下手時間僅一瞬間，被害人丙○○被搶時因歹徒拉力過猛，被害人丙○○跌倒在地受有右肩
    胛骨斷裂，被害人丙○○在無預警情況下，突然遭歹徒行搶
    並跌倒在地，在此驚嚇狀況下，夜間之照明度不如白天明亮
    ，瞬間能否看清下手行搶歹徒之長相，實不無可疑。尤其被
    告因先被被害人乙○○○指認係搶嫌，被害人丙○○在認為
    被告有行搶他人之先入為主觀念下，在遭搶奪9 日後所為指
    認之可信度，是否認已達於「無庸置疑」之程度，實令人質
    疑。不合「列隊指認」原則之指認，在美國、德國均認定無
    證據能力，我國刑事訴訟法因無規定指認之程序，故非採「
    列隊指認」之「當面指認」，亦認為有證據能力，只是證據
    證明力之強弱而已，而「當面指認」常發生指認錯誤之情況
    ，故本院認不能以被害人丙○○之唯一指認，為被告犯罪之
    依據，被害人丙○○指認被告為搶嫌，除其之指認外，並無
    其他證據足資證明其指認已達於無誤之程度，尚不能以其唯
    一之指認，遽為被告此部分有罪之判決。
四、綜上所述，被告所涉本案2 件搶奪案，公訴人所舉之證據，
    均有瑕疵，並未達到「確信其為真實」之程度，被告所辯其
    未犯罪，應足採信。此外尚乏積極證據足證被告有搶奪犯行
    ，原審疏未詳察，遽予論科，尚有未洽，公訴人上訴意旨以
    被告對丙○○部分應涉犯強盜罪嫌，指摘原判決不當，為無
    理由；被告上訴意旨否認犯罪，指摘原判決不當，為有理由
    ，自應撤銷改判，不能證明被告犯罪，自應為無罪之諭知。
據上論結，應依刑事訴訟法第369 條第1 項前段、第364 條、第
301 條第1 項，判決如主文。
本案經檢察官王登榮到庭執行職務。
中    華    民    國    95    年    10    月    11   日
                  刑事第六庭  審判長法  官  王憲義
                                    法  官  張盛喜
                                    法  官  李璧君
以上正本證明與原本無異。
如不服本判決應於收受本判決後10日內向本院提出上訴書狀，其
未敘述上訴理由者，並得於提起上訴後10日內向本院補提理由書
狀（均須按他造當事人之人數附繕本）「切勿逕送上級法院」。
中    華    民    國    95    年    10    月    11    日
                                    書記官  唐奇燕


司法院資訊處製作；財團法人民間司法改革基金會備份。
